【裁判字號】    95,重上更(一),68
【裁判日期】    970909
【裁判案由】    確認債權存在
【裁判全文】
臺灣高等法院民事判決              95年度重上更(一)字第68號
上  訴  人  富繼工程有限公司
法定代理人  丙○○
訴訟代理人  謝佳伯律師
            甲○
複 代 理人  陳世英律師
            程巧亞律師
被  上訴人  交通部臺灣區國道新建工程局
法定代理人  戊○○
訴訟代理人  張嘉真律師
            黃舒瑜律師
複 代 理人  許慧如律師
參  加  人  兆豐國際商業銀行股份有限公司
法定代理人  丁○○
訴訟代理人  潘正芬律師
            薛進坤律師
複 代 理人  葉玟妤律師
            陳修君律師
            魏武煉律師
上列當事人間請求確認債權存在事件，上訴人對於中華民國92年
5月9日臺灣臺北地方法院91年度重訴字第427號第一審判決提起
上訴，經最高法院發回更審，本院於97年8月26日言詞辯論終結
，判決如下：
    主  文
上訴駁回。
第二審及發回前第三審訴訟費用，與參加訴訟費用，均由上訴人
負擔。
    事實及理由
一、本件被上訴人之法定代理人已於民國97年7月16日由乙○○
    變更為戊○○，有交通部97年7月17日交人字第0970039524
    號函影本1紙附卷可稽（本院重上更(一)字卷4第62頁），其於
    97年8月14日具狀聲明承受訴訟（本院重上更(一)字卷4第61頁
    ），核無不合，應予准許，合先敘明。
二、上訴人起訴主張：承攬人端明營造工程有限公司（下稱端明
    公司）承包被上訴人之「北二高基汐段C303Z標工程」（下
    稱系爭工程），尚有工程款未領取。伊於民國85年4月22日
    受讓端明公司上開未領工程款中新台幣（下同）6,181,372
    元之債權，於同年6月13日通知被上訴人，並請求給付。又
    系爭工程業已完工，養護期間亦已屆滿，詎被上訴人仍拒絕
    給付。爰依債權讓與及系爭工程契約之法律關係，請求被上
    訴人給付618萬1,372元，及自被上訴人知悉債權讓與之翌日
    即85年6月14日起至清償日止，按週年利率5%計算之利息等
    語。原審為上訴人敗訴之判決，上訴人不服提起上訴，於本
    院聲明：(一)原判決廢棄。(二)被上訴人應給付上訴人618萬1,3
    72元及自85年6月14日起至清償日止，按週年利率5%計算之
    利息。
三、被上訴人則以：因承攬人端明公司自83年12月20日開工以來
    ，工程進度持續嚴重落後，迭經被上訴人催告趕工，並於84
    年12月13日以國工局84處一字第21656號函，通知端明公司
    於文到次日起30日內儘速改善，惟仍不見成效，不得已乃以
    85 年3月11日國工局85處一字第04729號函，通知自85年4月
    8日起按合約文件施工標準規範一般規範（下稱一般規範）8
    .10(3) 「接管及逐離」之約定辦理，而於85年4月8日將訴
    外人端明公司逐離工地，並由被上訴人逕行接管工地。系爭
    工程之養護期已於93年12月16日屆滿，經結算後，端明公司
    現留存於被上訴人處之工程款，除估驗保留款3,907,491元
    以外，已評值未估驗之工程款金額28,100,581元部分，應扣
    除安衛環保罰款76,756元、66,179元，故端明公司現留存於
    被上訴人處之工程款共計為31,865,137元（計算式：3,907,
    491+28,100,581-76,756-66,179=31,865,137)。然依一般規
    範8.10(7)約定，端明公司應得之工程款須扣除被上訴人所
    受損失與支出之費用後，如有餘額時，始得支領。端明公司
    實際施工天數係自83年12月20日起至85年4月8日止共計476
    日曆天，而被上訴人另行招標發包之合理日數為92天，加計
    系爭工程自85年10月5日決標日之翌日起至實際開工日之前
    一日85年12月20日，其間計有47天，及接續工程期限1,080
    日，合計1,633日，扣除系爭工程期限1180日，是端明公司
    逾期515日（計算式：476+92+47+0000-0000=515），按每日
    合約總價千分之一計算，逾期罰款為1,323,550,000元（2,5
    70,000,000×0.1%×515=1,323,550,000元）。又被上訴人
    支出因逐離所產生之費用1,557,122,932元、重新發包增加
    之費用218,661,848元，亦應由端明公司負擔。保證銀行即
    參加人雖已撥付履約保證金257,000,000元，惟其延遲撥付
    保證金之利息19,345,975元亦應扣抵，經結算後，端明公司
    尚須支付被上訴人1,287,603,770元（計算式：留存之工程
    款31,865,137+履約保證金257,000,000－因逐離所產之費用
    14,911,084－重新發包增加之費用218,661,848－逾期罰款
    1,323,550,000元－遲付保證金之利息19,345,975=-1,287,
    603,770），故端明公司完成工程部分所應得之工程款，尚
    不足支付被上訴人因其違約所受之一切損失、支出與逾期罰
    款，已無得請求之工程款債權存在。上訴人以受讓端明公司
    之承攬報酬債權，向伊請求給付工程款，為無理由等語，資
    為抗辯。原審為其勝訴之判決，被上訴人於上訴人提起上訴
    後聲明：上訴駁回。
    參加人以：依一般規範8.10(7)之規定工程完工及養護期滿
    係工程款債權發生之停止條件，是故，若前開所陳之停止條
    件尚未成就，則不發生被上訴人應向端明公司給付工程款之
    義務。系爭履約保證金其本質仍為保證，被上訴人所受之損
    失，應先自端明公司之工程保留款中扣除。另對上訴人就損
    害賠償數額之計算方法及數額並無意見等語，資為抗辯。
四、兩造不爭執之事項（本院重上更(一)字卷1第175、176頁）：
(一)訴外人人端明公司承攬被上訴人之基隆汐止段第C303Z標基
    汐段5~8號高架橋、七堵收費站、地磅站及2、3號隧道工程
    ，工程總價25億7千萬元。嗣端明公司於85年4月8日因工程
    進度落後，經被上訴人於84年12月13日國工局84處一字第21
    656號函，通知於文到次日起30日內儘速改善，復於85年3月
    11日以國工局85處一字第04729號函，通知自85年4月8日起
    按合約文件一般規範8.10(3)「接管及逐離」之規定辦理，
    並於85年4月8日將訴外人端明公司逐離工地，並由被上訴人
    逕行接管工地，而系爭工程之養護工程已於93年12月16日屆
    滿。端明公司前於85年6月13日，將工程款債權讓與其中618
    萬1,372元予上訴人，上訴人並於同日函知被上訴人等情，
    有系爭工程合約書、84年12月13日國工局84處一字第2165 6
    號函、85年3月11日國工局85處一字第04729號函、債權讓與
    契約書、上訴人讓與通知函、被上訴人85年6月22日國工局
    85處一字第12016號函附卷可稽（見原審卷第9至11、38至40
    頁），兩造並無爭執，應堪認定。
(二)訴外人端明公司遭逐離後，仍應負擔如附表所示「因逐離所
    生產之費用」中之「緊急處理費用」2,782,002元；「重新
    發包增加之費用」項目中之「辦理重發包之相關行政費用」
    582,324元。而留存於被上訴人可供扣抵之履約保證金為257
    ,000,000 元、工程估驗保留款則為3,907,491元等情，為兩
    造所不爭。
五、上訴人主張端明公司完成部分系爭工程後之應得工程款，扣
    除參加人給付予被上訴人之履約保證金後，尚有系爭工程款
    未領，系爭工程已經完工並已開始使用，養護期間亦已屆滿
    ，而被上訴人因端明公司公司違約所生之損害，因扣抵履約
    保證金而不存在。被上訴人自應給付端明公司應得之工程款
    等語，但為被上訴人否認，並以上開情詞置辯，是以本件應
    審究之爭點在於：(一)系爭工程依合約一般規範8.10(7)約定
    進行結算時，就訴外人端明公司須支付被上訴人之數額，是
    否先以其「所完成工程部分之應得額」予以扣抵，或必須從
    履約保證金扣抵？(二)端明公司進度落後遭逐離後，有無逾期
    之違約責任？逾期日數之計算？被上訴人依系爭工程合約一
    般規範7.28(1)之約定，按日依契約總價千分之1計罰違約金
    ，是否有據？該違約金之約定是否過高？(三)系爭工程依合約
    一般規範8.10(7)進行結算後，是否尚有上訴人得請求款項
    ？茲分別審究如下：
(一)按解釋意思表示，應探求當事人之真意，不得拘泥所用之辭
    句。民法第98條定有明文。次按一般履約保證金乃契約當事
    人之一方，為確保其契約之履行，交付於他方一定之金額，
    以為履行契約之擔保。而履約保證金保證書係銀行接受承包
    商之委任向定作人開發之保證書，承諾銀行於承包商不履行
    或不完全履行委任人與定作人間契約之條款時，願在約定金
    額之範圍內對定作人賠償。又履約保證金於訂約時即應給付
    ，並非於違約發生損害時始得請求，故具有履約保證之性質
    ；惟為顧及得標廠商於訂約時或有無法提出鉅款繳納履約保
    證金之困難，而約定得以經定作人認可之金融機構出具保證
    書以代替現金給付，是履約保證金保證書具有保證金之現金
    性質，且為履約之保證，並非違約時所發生損害賠償之保證
    。金融機構所出具之履約保證金保證書實為付款之承諾，與
    民法上之保證規定不同，因民法上之保證係於主債務人不履
    行債務時方具作用，有明顯之從屬性與補充性，而履約保證
    金保證書係依保證之金融機構出具保證文件之內容獨立認定
    ，不得逕行援引其他契約關係為抗辯而免除其付款之義務。
    上訴人雖主張系爭工程結算時，就訴外人端明公司須支付被
    上訴人之數額，應先從履約保證金扣抵，且履約保證金遲延
    付款之利息應由參加人給付等語，惟依系爭工程合約一般規
    範3.4條約定：「履約保證金：得標廠商應於簽訂合約前，
    按合約總價（即決標總價）10%提供履約保證金，以保證切
    實履行並完成合約...。該保證金得由國工局認可之保證人
    出具保證書為之... 如果承包商有任何違約情事，而因此依
    合約規定應給付國工局任何款項時，國工局得逕行要求提供
    該履約保證金之保證人在該履約保證金額度內立即支付上開
    款項，不論承包商或該保證人均不得就此提出任何異議。」
    （本院重上字卷第82、83頁）。而依履約保證金保證書約定
    ：「一、立履約保證金保證書人交通銀行... 茲因端明營造
    工程有限公司... 依照合約文件規定應繳交交通部台灣區○
    道新建工程局（以下簡稱國工局）履約保證金貳億伍仟柒佰
    萬元整，該項履約保証金由本行開具本保證書負責擔保。二
    、承包商與國工局簽訂上項工程合約後，如因承包商之原因
    被國工局解除或終止合約，或承包商未能履約或因其他疏失
    ，工程品質低劣，致經國工局認定已蒙受損失時，本行均負
    賠償之責。本行一經接獲國工局書面通知，即日將上述履約
    保證金全額如數給付國工局，絕不推遲拖延。國工局得自行
    處理該款，無須經過任何法律或行政程序，本行亦絕不提出
    任何異議，並放棄先訴抗辯權及民法債編第2章第24節有關
    保證人之權利及抗辯。... 」（原審卷第76頁），可知系爭
    履約保證金保證書之性質為履行給付保證金之代替，係付款
    之承諾，並非違約時所發生損害賠償之保證，與民法上之保
    證有其從屬性及補充性不同。再依系爭工程合約一般規範8.
    10(7)約定「付款：在接管及逐離承包商之後，國工局無須
    再依合約給付給承包商任何款項，需待工程完工與養護期滿
    ，所有施工及養護之費用及延期損失之費用，和國工局其他
    一切開支之費用，經工程司核定並簽證總額後，承包商始可
    支領其經扣除上述總額後之剩餘價款。但如前項總額，超過
    承包商所完成工程部分之應得額，承包商在國工局要求時，
    應給付國工局該項差額。該項差額亦得視為承包商所欠國工
    局已到期之債款，應由國工局收回。」（本院重上更(一)字卷
    1第134頁），可知被上訴人得以重新發包施工、養護、延期
    損失等費用先扣除已估驗未付款、保留款後，再扣除系爭履
    約保證金，如有差額，被上訴人仍得向端明公司請求給付。
    是被上訴人辯稱依約應先就訴外人端明公司「所完成工程部
    分之應得款」予以扣抵，如有不足，被上訴人得再要求承攬
    人端明公司支付該差額，並得自其履約保證金中逕行扣抵，
    並無約定被上訴人必須先自履約保證金中扣抵等語，應屬可
    採。是上訴人主張應先扣系爭履約保證金，而端明公司對被
    上訴人應負之損害賠償，因被上訴人扣抵上開履約保證金而
    不存在等語，要無足取。
(二)上訴人雖主張被上訴人於原審提出計算表時（原審卷第215
    頁），並未計算逾期罰款，自不得再為主張。又端明公司業
    經被上訴人逐離接管並解約，已無履約義務，自不負逾期罰
    款責任。且一般規範8.10(7)約款所謂之延期損失，並不包
    括逾期罰款。被上訴人既請求「因逐離所產生費用」及「重
    新發包所增加費用」，則又計算逾期罰款，顯無理由。而本
    件違約金核屬損害賠償總額預定之性質，且被上訴人核計逾
    期罰款之日數有誤，未扣除國定假日及因不可抗力而無法施
    工之日數。又本件逾期罰款數額，應以被上訴人與端明公司
    之工程合約餘額（尚未施作者）為計算依據，並應以合約總
    價之10%或20%為上限，是違約罰款過高，應予酌減等語。惟
    查：
  1.被上訴人於原審提出上述計算表時已陳明該表所列僅係初步
    估算，並非經被上訴人正式核定之最終確定數額，最後仍應
    以被上訴人依約於養護期滿之結算為準（原審卷第214至215
    頁）。是上訴人主張被上訴人於原審提出計算表時（原審卷
    第215頁），並未計算逾期罰款，自不得再為主張等語，要
    無可取。
  2.依系爭工程合約一般規範8.10(3)約定「接管及逐離：若承
    包商未於30日內儘速改正其違約行為，國工局有全權及權力
    以書面通知承包商，自該承包商處接管工程進入工地，並將
    承包商逐離該處，而不構成a.違約。b.使本合約失效。c.解
    除承包商在本合約下應負之任何義務與責任。d.影響國工局
    或工程司依合約所賦予之權利及權力。」；8.10(5)「新處
    理程序：國工局可在其認為合適之狀況下，採用適當之方式
    ，自行完成本工程，或另覓其他承包商完成之。」；8.10(7
    )約定「付款：在接管及逐離承包商之後，國工局無須再依
    合約給付給承包商任何款項，需待工程完工與養護期滿，所
    有施工及養護之費用及延期損失之費用，和國工局其他一切
    開支之費用，經工程司核定並簽證總額後，承包商始可支領
    其經扣除上述總額後之剩餘價款。但如前項總額，超過承包
    商所完成工程部分之應得額，承包商在國工局要求時，應給
    付國工局該項差額。該項差額亦得視為承包商所欠國工局已
    到期之債款，應由國工局收回。」（本院重上更(一)字卷1第1
    36、137頁），上開約定係被上訴人為考慮系爭工程具有整
    體性，不會因為承包商更易影響系爭工程，工程發生之違約
    情形係由原承包商所造成，此一責任自應由原承包端明公司
    商負責，亦與確保系爭工程能依約完成意旨無違。準此以解
    ，被上訴人依一般規範8.10(3)之約定，系爭工程之承攬關
    係，要不因被上訴人依約逐離上訴人並接管系爭工程之行為
    ，即認已終止或解除契約，是系爭工程之承攬關係，並未經
    終止或解除，且承包商端明公司於違約後，仍不解除或免除
    系爭合約應負之義務與責任，上訴人主張系爭工程契約因承
    包商端明公司遭逐離，並由被上訴人接管工地而終止或解除
    云云，應不可採。且依民法第497條規定：「工作進行中，
    因承攬人之過失，顯可預見工作有瑕疵或有其他違反契約之
    情事者，定作人得定相當期限，請求承攬人改善其工作或依
    約履行。承攬人不於前項期限內，依照改善或履行者，定作
    人得使第三人改善或繼續其工作，其危險及費用，均由承攬
    人負擔。」，承攬人雖不於定作人所定相當期限內改善其工
    作或依約履行，致定作人委由第三人改善或繼續其工作，仍
    不影響定作人與承攬人間承攬關係之效力，承攬人並不因此
    免除其應依約履行之義務，且承攬人亦須負擔使第三人改善
    或繼續工作所生之費用，是承包商端明公司並不因其遭被上
    訴人逐離後另行發包而得解免其合約義務。又上開系爭工程
    合約一般規範8.10(5)、8.10(7)分別約定被上訴人可另覓其
    他承包商完成系爭工程，待工程完工與養護期滿，經工程司
    核定並簽證總額即結算後，承包商始可支領剩餘價款或給付
    被上訴人差額。而端明公司於85年4月8日因工程進度落後，
    經被上訴人於84年12月13日國工局84處一字第21656號函，
    通知於文到次日起30日內儘速改善，復於85年3月11日以國
    工局85處一字第04729號函，通知自85年4月8日起按合約文
    件一般規範8.10(3)「接管及逐離」之規定辦理，並於85年4
    月8日將承攬人端明公司逐離工地，並由被上訴人逕行接管
    工地，系爭工程之養護期間已於93年12月16日屆滿等語，為
    兩造所不爭。職是，端明公司雖經被上訴人逐離，惟其與被
    上訴人業已於上開約款明確約定被上訴人就系爭工程未完成
    之部分自行完成或另覓其他承包商完成，仍不使系爭工程契
    約失效，亦不解免端明公司在系爭工程合約下應負任何義務
    與責任，因此，端明公司就系爭工程合約仍負有承攬人所應
    負之責任，此一責任包含違約責任，亦即，縱認一般規範8.
    10(7)約款所謂之延期損失，並不包括逾期罰款，端明公司
    就系爭工程合約仍應負逾期違約之責任，被上訴人得依系爭
    工程合約逾期罰款之約定，請求端明公司給付違約金，或以
    違約金扣抵應付工程款。故而，上訴人主張系爭工程合約於
    85年4月8日端明公司遭逐離時已告終止，且端明公司經逐出
    工地，無繼續施作至完工，故無逾期可言云云，不足採取。
  3.系爭工程合約一般規範7.28「逾期罰款」 (1)總額：若承包
    商不能在合約書所載之期限內或延長工期期滿之日，完成合
    約工程之施工，則承包商應付給國工局逾期罰款。該項逾期
    罰款，係依據合約書中投標書附錄"甲"所載逾期罰款之金額
    與逾期日數計算，其日數係按完工日期超過合約書所規定日
    期 (或延期期滿之日期)之差數；(2)適用情況：此類逾期罰
    款具有強制性，無需經法律或其他手續或損失之證明，只要
    有延誤之事實，承包商即應支付，或逕自承包商應得款額中
    扣抵或從履約保證金項下支付；(3)責任：此項逾期罰款之
    支付與扣抵，並不能解除承包商依合約規定之其他任何責任
    與義務，有約款影本附卷可參（本院重上更(一)字卷3第261頁
    背面、第262頁），而依投標單附錄甲載明：逾期每日罰款
    為合約總金額總價千分之一（本院重上更(一)字卷1第119頁）
    。是以，上訴人主張逾期違約罰款應以被上訴人與端明公司
    之工程合約餘額為計算基準等語，核與系爭合約約定不符，
    殊無足取。查：
  (1)依被上訴人與承攬人端明公司之系爭合約書主文第8條約定
    「 (2)承包商應於開工通知規定之開工日期起1180日曆天內
    完工，非經國工局核准不延長」（本院重上更(一)字卷1第32
    頁），係以日曆天為工期計算單位，並非以工作天為單位，
    故核算端明公司之施工日數時，自毋須扣除國定例假日之天
    數。又上訴人雖主張計算端明公司施工日數時，應扣除不可
    抗力50日，及災變處理之天數為90日等語，然未舉證以實其
    說，要無足取。另系爭工程之原定工期為1,180日曆天，因
    端明公司施工進度落後，經被上訴人於85年4月8日依合約文
    件一般規範8.10(3)「接管及逐離」之約定，將承攬人端明
    公司逐離工地，並由被上訴人逕行接管工地。是端明公司實
    際施工天數係自83年12月20日起至85年4月8日止共計476日
    曆天，嗣後由訴外人中華工程股份有限公司接續施作，至90
    年1月16日完工，有工程結算驗收證明書影本1紙附卷可稽（
    本院重上更(一)字卷1第412頁）。參諸本件工程合約一般規範
    8.10(2)、8.10(3)分別約定：「承包商有違約行為時，國工
    局以書面通知承包商及其保證人，並指示承包商於收悉該通
    知之次日起30日內，儘速改正其違約行為」「若承包商未於
    30日內儘速改正其違約行為，國工局有全權及權力以書面通
    知承包商，自該承包商處接管工程進入工地，並將承包商逐
    離該處... 」（本院重上更(一)字卷3第267頁正背面），可知
    被上訴人函催端明公司於30日內改正未果時，被上訴人即得
    視情形決定是否以書面通知逐離端明公司並接管系爭工程，
    並非限制被上訴人須於催告後30日立即解除契約，上訴人主
    張計算端明公司逾期日數時，應扣除自催告後30日即85年1
    月13日至實際解約日即85年4月8日間共85日之差額日數等語
    ，應不可採。
  (2)承攬人端明公司經被上訴人逐離並接管工地後，依約定雖仍
    負違約之責任，惟在被上訴人另覓承包商完成未竟工作之情
    形下，端明公司無法履行施作義務，如將另行發包至開工之
    準備期間計入遲延日數，亦難符公平，是以，被上訴人辯稱
    另行招標發包之合理日數92天，及自85年10月5日決標日之
    翌日起至實際開工日之前一日85年12月20日其間計有47天，
    共計139日，應計入違約遲延日數等語，要無足採。
  (3)另接續工程之招標，包括工程總價及工程期限等所有發包文
    件，均由監造人中華顧問工程司依其專業及工程實際情形辦
    理，其工程期限1,080日亦記載於接續工程合約書主文中（
    本院重上更(一)字卷1第58至59頁），復有合約變更書影本1紙
    在卷可參（本院重上更(一)字卷第59、68頁），難指其工程期
    限不合理。是以，上訴人主張被上訴人另行辦理接續工程期
    日1,080日，並不合理等語，應無足採。再以承攬人端明公
    司之實際施工日數476日，加上另行辦理接續工程之工程期
    限1,080日，再減去系爭契約約定之工程期限1,180日，故端
    明公司之逾期日數為376日曆天（476+1,080-1,180=376）。
  (4)綜上，訴外人端明公司承攬系爭工程，工程總價25億7千萬
    元。端明公司嗣於85年4月8日因工程進度落後，經被上訴人
    依合約文件一般規範8.10(3)「接管及逐離」之約定，將之
    逐離，並接管系爭工程，是端明公司應負逾期之違約責任。
    端明公司逾期376日之逾期罰款，依系爭工程契約之約定，
    應以系爭合約金額總價為25億7千元（原審卷第38頁），依
    每日千分之一計算之，為9億6,632萬元（2,570,000,000x0.
    1%x376=966,320,000）。
  4.被上訴人依系爭工程合約一般規範第7.28(1)之約定，按日
    依契約總價千分之1計罰違約金966,320,000元，是否有據？
    該違約金之約定是否過高？經查：
  (1)被上訴人與端明公司間之系爭工程投標書附錄甲僅約定逾期
    每日罰款為合約總價千分之一，系爭工程契約之約款雖無未
    明示罰款之性質究為懲罰性，抑或損害賠償額之預定，惟觀
    諸系爭工程合約一般規範7.28(1)(2)(3)分別約定「... 該
    項逾期罰款，係依據合約書中投標書附錄"甲"所載逾期罰款
    之金額與逾期日數計算，其日數係按完工日期超過合約書所
    規定日期 (或延期期滿之日期)之差數」「此類逾期罰款具
    有強制性，無需經法律或其他手續或損失之證明，只要有延
    誤之事實，承包商即應支付，或逕自承包商應得款額中扣抵
    或從履約保證金項下支付」「此項逾期罰款之支付與扣抵，
    並不能解除承包商依合約規定之其他任何責任與義務」（本
    院重上更(一)字卷3第261頁背面），並得依系爭工程合約一般
    條款8.10( 7)「在接管及逐離承包商之後，國工局無須再依
    合約付給承包商任何款項，需待工程完工與養護期滿，所有
    施工及養護之費用及延期損失之費用，和國工局其他一切開
    支之費用，經工程司核定並簽證總額後，承包商始可支領其
    經扣除上述總額後之剩餘價款。」之約定，請求端明公司賠
    償其他之損害，易言之，端明公司與被上訴人成立系爭承攬
    契約時約定發生違約情形後，除支付約定之違約金外，尚須
    賠償其他損失，綜觀此約定內容及文義，本件違約金核屬懲
    罰之性質，上訴人主張本件違約罰款係損害賠償總額預定性
    之違約金，要無足採。
  (2)按各類採購契約之要項，由主管機關參考國際及國內慣例定
    之，政府採購法第63條第1項定有明文，而行政院公共工程
    委員會依上開規定所發布之採購契約要項第45點係明示以損
    害賠償額預定性違約金為其規範之範圍，且以日為單位，可
    擇定額或契約金額之一定比率計算之，惟本件違約罰款於性
    質上屬懲罰性，自無該項所示違約金之計算以契約價金總額
    之20%為上限之限制。是上訴人主張一般逾期罰款金額以工
    程合約金額之10%或20%為上限，現行採購法明定為20%，被
    上訴人應按上開比例計算違約金額，應屬過高等語，應不可
    採。
  (3)按約定之違約金額過高者，法院得減至相當之數額。債務人
    已為一部履行者，法院得比照債權人因一部履行所受之利益
    ，減少違約金。民法第252條、第251條分別定有明文。約定
    之違約金是否過高，應依一般客觀事實、社會經濟狀況及當
    事人所受損害情形，以為酌定標準，而債務已為一部履行者
    ，亦得比照債權人所受利益減少其數額 (最高法院49年台上
    字第807號判例參照)。本院審酌系爭工程投標書附錄甲約定
    逾期罰款為逾期每日罰款257萬元計算，承攬人端明公司逾
    期完工日數為376日，端明公司違約情事雖相當嚴重，然被
    上訴人可扣抵之罰款金額為9億6,632萬元，已占本件承攬報
    酬25億7千萬元之37.6%，依一般客觀事實、社會經濟狀況等
    ，顯屬過高。參諸系爭工程投標書附錄甲約定逾期每日罰款
    為合約總價千分之一，其目的在使端明公司為免受逾期罰款
    而如期完工，但系爭工程期限為1,180日曆天，端明公司實
    際施工日數為476日曆天，占原訂工期之40.34%，而端明公
    司於85年3月11日被上訴人以國工局八五處一字第04729 2號
    函，通知其自85年4月8日起按合約規定辦理接管逐離時，工
    程進度原訂為15%，落後達12.18%等情，有該函文影本1件、
    工程估驗單影1紙附卷可稽（本院重上更(一)卷3第279至282頁
    ），並考量被上訴人因端明公司施工所受之利益與遲延施工
    所受損害，認應核減1/2之逾期違約金，是本件逾期違約金
    應核減為483,160,000元（計算式：2,570,000,000×0.1%×
    376×0.5=483,160,000元）。
(三)本件承攬人端明公司因逾期完工應給付違約金4億8,316萬元
    ，被上訴人於結算時，以此債權扣抵端明公司尚未領取如附
    表所示估驗保留款3,907,491元、已評值未估驗之工程款28,
    100,581元（安衛環保罰款76,756元、66,179元合計142,935
    元部分，因上訴人對此項罰款應否扣除有所爭執，故不予扣
    減）與履約保證金2億5,700萬元，而不論及其他損害部分，
    尚有194,151,928元（計算式：483,160,000-3,907,491-28
    ,100,581-257,000,000=194,151,928）之違約金未能受償，
    是端明公司對被上訴人已無可請求給付之金額。至於被上訴
    人辯稱因端明公司於施工時違反安全衛生與環保規定，應扣
    減罰款14,235元；因違約遭逐離，致被上訴人支出因逐離所
    產生之費用1,557,122,932元、重新發包增加之費用218,661
    ,848 元，及保證銀行即參加人延遲撥付保證金之利息19,34
    5,975元等債權是否存在，得否扣抵，即無審究之必要。
六、綜上所述，端明公司於系爭工程雖有工程款中之618萬1,372
    元承攬報酬未受償，然被上訴人對之有逾期違約金4億8,316
    萬元之債權存在，且經結算扣抵而無工程款餘額，端明公司
    對被上訴人已無債權存在，上訴人主張本於受讓系爭6,181,
    372元工程款債權之法律關係，請求被上訴人給付，為無理
    由，不應准許。原審駁回上訴人之請求及假執行之聲請，理
    由雖有不同，結論並無二致，仍應予維持。上訴意旨指摘原
    判決不當，聲明廢棄改判，為無理由，應予駁回。
七、按參加人得按參加時之訴訟程度，輔助當事人為一切訴訟行
    為。但其行為與該當事人之行為牴觸者，不生效力。本件參
    加人為輔助被上訴人於原審91年6月19日具狀參加本件訴訟
    ，有參加訴訟答辯狀附卷可稽（原審卷第149至156頁），是
    其係為輔助被上訴人而參加本件訴訟，惟參加人稱「參加人
    雖為全額之給付，僅係填補端明公司工程保留款不足賠償時
    之損害賠償，然系爭工程早於85年4月8日即遭被上訴人逐離
    接管，被上訴人既已明確拒絕受領，且端明公司欠缺被上訴
    人之協力，事實上已無履行契約之可能，是系爭契約業已終
    止，自不能繼續計算逾期罰款。又被上訴人將端明公司逐離
    後，已經請求扣除因逐離所產生之費用、重新發包所增加之
    費用，足以填補被上訴人之損失，自不能請求逾期罰款。是
    以，不計逾期罰款與參加人延遲付款所衍生之利息，被上訴
    人之損害於端明公司所保留之工程款項已獲足額賠償，剩餘
    之履約保證金款項應返還參加人若填補損害後尚有剩餘款，
    即應退還參加人」關於上開逾期罰款、被上訴人因端明公司
    逾期違約所受損失之陳述，核與被上訴人所為攻擊防禦方法
    牴觸，應不生效力，附此敘明。
八、本件事證已臻明確，兩造其餘攻防方法及未經援用之證據，
    經本院斟酌後，認均不足以影響本判決之結果，爰不一一論
    述，併此敘明。
九、據上論結，本件上訴為無理由，依民事訴訟法第449條第1項
    、第2項、第78條、第86條第1項但書，判決如主文。
中    華    民    國    97    年    9     月     9    日
                    民事第十一庭
                        審判長法  官  鄭雅萍
                              法  官  蘇芹英
                              法  官  徐福晉
正本係照原本作成。
如不服本判決，應於收受送達後20日內向本院提出上訴書狀，其
未表明上訴理由者，應於提出上訴後20日內向本院補提理由書狀
（均須按他造當事人之人數附繕本）上訴時應提出委任律師或具
有律師資格之人之委任狀；委任有律師資格者，另應附具律師資
格證書及釋明委任人與受任人有民事訴訟法第466條之1第1項但
書或第2項（詳附註）所定關係之釋明文書影本。
中    華    民    國    97    年    9     月    9     日
                              書記官  黃瑞芬


司法院資訊處製作；財團法人民間司法改革基金會備份。
